【裁判字號】    89,訴,529
【裁判日期】    900329
【裁判案由】    偽造文書等
【裁判全文】
臺灣高雄地方法院刑事判決                          八十九年度訴字第五二九號
    公  訴  人  臺灣高雄地方法院檢察署檢察官
    被      告  寅○○
                癸○○
右列被告因偽造文書等案件，經檢察官提起公訴（八十八年度偵字第一七一六七號、
第二五四一三號）暨併案審理（八十八年度偵緝字第一八九二號、八十八年度偵字第
一七七０八號），本院判決如左：
    主  文
寅○○、癸○○連續行使偽造私文書，足以生損害於他人，各處有期徒刑陸月，如易
科罰金，均以參佰元折算壹日。
    事  實
一、寅○○與癸○○係夫妻，自民國八十六年一月十五日起，陸續在高雄市○○區○○路五八三號渠等所經營之佳園外語補習班、安親班址，自任會首，分別召集如
    附表一所示之民間互助會，會員（含會首）各為三十六會及三十三會共計二組，
    每會金額各為新台幣（下同）一萬元，均採內標制，約定欲投標之會員於投標日
    填載姓名及投標金額於標單上競標。詎寅○○、癸○○因投資經營宏安油漆工程
    有限公司不善，致經濟週轉陷於窘境，竟意圖為自己不法之所有，基於共同詐欺
    及偽造文書之概括犯意聯絡，利用會員未全數到場競標之機會，先後於附表一所
    示時間，在上址冒用梁  楦、林玉燕（即林秋燕）、謝勳元、陳建忠及林玉花等
    人之名義，連續偽造載有如附表一所示之金額及署押之標單參與競標而行使之，
    足以生損害於梁  楦、林玉燕（林秋燕）、謝勳元、陳建忠、林玉花及其他競標
    時仍為活會之會員，並致各該組活會會員陷於錯誤如數交付會款，寅○○、癸○○因此詐得共計一百二十八萬九千元之會款。嗣於八十八年六月間寅○○、癸○○無故止會，會員丑○○、丙○○、子○○、陳金菊、甲○○、乙○○及丁○○
    等人始查知上情。
二、案經丑○○、丙○○、子○○、陳金菊、甲○○、乙○○、丁○○、己○○、辰
  ○○、辛○○、壬○○、林芳辛訴由臺灣高雄地方法院檢察官偵查起訴暨移送併
    案審理。
    理  由
一、右揭事實，業據被告寅○○、癸○○供承不諱，核與告訴人丑○○、丙○○、子
    ○○、陳金菊、甲○○、乙○○、丁○○、己○○、辰○○、辛○○、壬○○、
    林芳辛指訴之情節相符，並經證人謝勳元、梁  楦、林秋燕等證述明確，復有
    互助會單二紙、止會清償同意書一紙附卷可稽，事證明確，被告二人之犯行堪予
    認定。
二、按民間互助會之標單，通常僅填寫一定之金額及姓名，如單從記載內容上之形式
    觀之，殊無法瞭解其為何種用意之證明，而必須依據習慣或特約，始足以表示該
    一定之金額即為標取會款之利息，該姓名即標取會款之會員，故偽造該標單應認
    為係偽造同法第二百二十條第一項以文書論之私文書（最高法院七十四年度台上
    字第五六一二號判決意旨參照），是被告寅○○、癸○○冒用會員名義，偽造標
    單，行使得標，詐取會款，足以生損害於被冒標之會員及標會時仍屬活會之會員
    ，核其所為，係犯刑第二百十六條、第二百十條之行使偽造私文書罪及同法第三
    百三十九條第一項之詐欺取財罪。被告偽造梁  楦、林玉燕（即林秋燕）、謝勳
  元、陳建忠及林玉花等人之署押，為偽造私文書之部分行為，而其偽造私文書後
    復持以行使，偽造私文書之低度行為，應為行使偽造私文書之高度行為所吸收，
    均不另論罪。又被告等同一次之行使偽造標單同時向多數活會會員詐取會款，侵
    害活會會員之法益，係以一行為觸犯數個相同之罪名，為同種之想像競合犯，應
    依刑法第五十五條之規定，均各論以一詐欺及行使偽造私文書罪。再被告二人先
    後八次行使偽造私文書及詐欺取財之犯行，時間緊接，所犯係構成要件相同之罪
    ，顯均係基於概括犯意反覆為之，均應依連續犯之規定，分別以一罪論，並均加
    重其刑。另所犯行使偽造私文書及詐欺取財二罪間，有方法結果之牽連關係，應
    依刑法第五十五條之規定，從一重之行使偽造私文書罪處斷。爰審酌被告二人僅
    因資金困窘，即冒標他人之會款，對被冒標及尚屬活會之會員所生損害非輕，影
    響經濟秩序甚鉅，所為非是，惟念其等犯後坦承犯行，態度良好，且深具悔意等
    一切情狀，量處如主文所示之刑，並諭知易科罰金之折算標準，以資懲儆。又刑
    法第四十一條業已於九十年一月十日修正公布，並於九十年一月十二日生效，依
    其修正內容為犯最重本刑為五年以下有期徒刑以下之刑之罪，而受六個月以下有
    期徒刑或拘役之宣告，因身體、教育、職業、家庭之關係或其他正當事由，執行
    顯有困難者，得以一元以上三元以下折算一日，得易科罰金；另易科罰金之事項
    應依新法即裁判時之法律而無刑法第二條第一項但書之適用，亦經最高法院二十
    四年七月總會決議在案，是就被告等宣告之刑均依新法併以諭知易科罰金之折算
    標準，併此敘明。至被告等所偽造之單標均未扣案，且無證據證明尚屬存在，爰
    不併為沒收之諭知，附此敘明。
三、公訴意旨另以被告二人明知渠等之經濟狀況已陷困窘，猶共同基於意圖為自己不
    法所有之犯意聯絡，先後於附表二所示之時間，召集五組之互助會，致使不知情
    之互助會員不知有詐而應允加入而詐取會款，至八十八年六月間宣告止會，因認
    被告二人涉有刑法第三百三十九條第一項之詐欺取財罪嫌。按犯罪事實應依證據
    認定之，無證據不得推定其犯罪事實。又不能證明被告犯罪者，應諭知無罪之判
    決，刑事訴訟法第一百五十四條、第三百零一條第一項分別定有明文。次按刑事
    訴訟法上所謂認定犯罪事實之證據，係指足以認定被告確有犯罪行為之積極證據
    而言，如未能發現相當證據或證據不足以證明，自不能以推測或擬制之方法，以
    為裁判基礎，最高法院二十九年上字第三一０五號及四十年台上字第八十六號分
    別著有判例。復按刑法第三百三十九條第一項詐欺罪之成立，以意圖為自己不法
    之所有，以詐術使人將本人或第三人之物交付為要件，所謂以詐術使人交付，必
    須被詐欺人因其詐術而陷於錯誤，若其所用方法，不能認為詐術，亦不致使人陷
    於錯誤，即不構成該罪；又告訴人之告訴，係以被告受刑事訴追為目的，是其陳
    述是否與事實相符，仍應調查其他證據以資審認，最高法院四十六年台上字第二
    六０號、五十二年臺上字第一三００號判例參照。本件公訴人認被告等涉有前揭
    詐欺取財犯行，無非係以被告於偵查中之坦承不諱與告訴人之訴及會單五紙為其
    論罪依據。惟訊據被告二人堅決否認有上開犯行，均辯稱經營之佳園外語補習班
    生意很好，是因投資經營宏安油漆公司致周轉不靈才冒標及止會，起會時並沒有
    要詐騙等語。經查，前揭由被告二人所自任會首之五組互助會，確於八十八年六
    月間宣布倒會且未能歸還會員會款及其中如附表一所示之八十六年七月二十五日
    之互助會中冒標等事實，固迭據告訴人等指訴綦詳且為被告二人所是認，並有會
    單五紙附卷為憑；惟被告二人於偵查中均只就冒標及周轉不靈等事實供承不諱，
    並未坦承於起會之初即有詐騙等語在卷，堪認被告於偵查中並未自白犯罪甚明；
    再者告訴人等係因與被告有多年鄰居情誼且知被告二人所開設之佳園外語補習班
    、安親班生意很好而參加被告所組之互助會等節，業據告訴人等與被告同陳在卷
    ，足認被告二人於召集前開五組互助會時應無施用何詐術手段，而告訴人等亦無
    陷於錯誤之情至明；況被告等於止會後尚與告訴人等就如何清償會款一事協商並
    償還會員部分死會會款，此亦為告訴人丙○○、己○○所是認，並有告訴人己○○、丙○○、子○○等人所簽具之同意書一紙在卷可參，又被告等曾主動表示欲
    將其所開設之補習班安親班經營權讓與告訴人等以為抵償等節，亦據被告與告訴
    人丙○○同陳在卷，並經證人庚○○於本院審理時證陳屬實，益徵被告二人應無
    不法所有之意圖至明，是實難以被告二人事後因周轉不靈而有冒標及止會等情事
    即遽謂渠等自始即有詐騙之意，此外，復查無其他積極證據足資證明被告有何此
    部分之犯行，揆諸前揭說明，尚難以詐欺取財罪責相繩，其犯罪不能證明，原應
    為無罪判決之諭知，惟公訴意旨認此部分犯罪事實與前開有罪部分，具有牽連犯
    之裁判上一罪關係，爰不另為無罪之諭知，併此敘明。
四、併案部分另以：被告寅○○以經營佳園補習班急需週轉金為由向告訴人戊○○借
    款八十萬元，並開立同額本票及支票為擔保，詎屆期均未獲兌現，且逃逸無蹤，
    因認被告此部分亦涉有詐欺之犯行。經查，被告寅○○自告訴人戊○○處共借得
    八十萬元未清償，且所簽發三紙之本票及支票屆期亦均未獲兌現等情，固據告訴
    人戊○○指訴明確，並有前開同額支票及本票共三紙附卷可稽，且為被告所不否
    認，惟參以告訴人戊○○於本院審理時陳稱：「寅○○透過我向我朋友借錢，後
    來錢沒有還我。原先我與被告並不認識，是寅○○的姐姐來找我幫忙做被告安親
    班的便當及點心，做了八個月，這八個月便當及點心的費用支付都很正常，當時
    被告安親班的生意不錯滿穩定的，後來是寅○○向我表示說有的學生繳費不正常
    ，安親班的週轉金不夠，他需錢週轉，我也當著寅○○面打電話向我朋友借錢，
    寅○○自八十七年年中開始向我調現十萬或二十萬或三十萬元，有時他說是他朋
    友要調的，我就想說是好朋友且他安親班經營得不錯，才會借錢給他，他不定期
    都會向我週轉，這當中他還款均正常，是直到八十八年六月間才開始不正常，之
    後就開始跳票了，林榮木部分也是透過寅○○向我借的。卷附的支、本票都是寅
    ○○向我借錢時他開給我的，因我借給寅○○的錢是我向我朋友調來的，我朋友
    並不認識寅○○，所以寅○○支、本票都開給我，當時我認為他們安親班經營的
    不錯，且他們是為人師表才會相信他，他也都有付二分利息給我」等語觀之，告
    訴人既係基於與被告有生意上之往來，且有不錯之交情，並知被告借得款項確用
    於投資生意而同意出借，且自八十七年年中即開始陸續出借款項以供被告周轉，
    而被告先前借款期間之清償情形亦均正常，是衡情此次被告借得之款項亦應係延
    續雙方先前之借貸習慣而來，足認被告應無施用詐術之手段，致使告訴人陷於錯
    誤，且亦無不法所有之意圖等情事甚明，故自難僅以事後被告未償還借款之事實
    ，逕遽以推認被告於借款之初即有不法所有之詐騙之意，此外又查無其他積極證
    據證明被告有何告訴人所指之詐欺犯行，是檢察官此部分之移送併案（八十八年
    度偵字第一八五六０號），自與前開罪科刑之部分不生連續犯裁判上一罪之關係
    ，應退由檢察官另行偵辦，併此敘明。
據上論斷，應依刑事訴訟法第二百九十九條第一項前段、刑法第五十六條、第二百十
六條、第二百二十條第一項、第二百十條、第三百三十九條第一項、第五十五條、第
四十一條第一項，罰金罰鍰提高標準條例第一條前段、第二條，判決如主文。
中      華      民      國      九十    年      三      月    二十九    日
                                  臺灣高雄地方法院刑事第三庭
                                      法    官  柯彩燕
右正本證明與原本無異。
如不服本判決，應於判決送達後十日內，向本院提出上訴狀。
                                書記官    楊真芬
中    華    民    國      九十      年      三      月      三十      日
      附  表  一 ：
   ┌──┬──────┬──────┬─────┬────┬─────┐
   │組別│起迄會時間  │冒標時間    │冒標金額  │被冒標人│詐得金額  │
   │    │            │            │（新台幣）│        │（新台幣）│
   │    │            │            │          │        │          │
   ├──┼──────┼──────┼─────┼────┼─────┤
   │一  │八十六年一月│八十六年八月│二千九百元│梁  楦  │二十萬五千│
   │    │十五日起至八│十五日      │          │        │九百元    │
   │    │十八年十二月│            │          │        │          │
   │    │十五日      │            │          │        │          │
   │    │            ├──────┼─────┼────┼─────┤
   │    │            │八十六年九月│二千九百元│林玉燕（│十九萬八千│
   │    │            │十五日      │          │即林秋燕│八百元    │
   │    │            │            │          │）      │          │
   │    │            ├──────┼─────┼────┼─────┤
   │    │            │八十七年七月│二千三百元│卯○○  │十三萬八千│
   │    │            │十五日      │          │        │六百元    │
   ├──┼──────┼──────┼─────┼────┼─────┤
   │二  │八十六年七月│八十六年十二│二千五百元│陳建忠  │二十萬二千│
   │    │二十五日起至│月二十五日  │          ││五百元    │
   │    │八十八年十一│            │          │        │          │
   │    │月二十五日  │            │          │        │          │
   │    │            ├──────┼─────┼────┼─────┤
   │    │            │八十七年三月│二千九百元│林玉燕（│十七萬零四│
   │    │            │二十五日    │          │即林秋燕│百元      │
   │    │            │            │          │）      │          │
   │    │            ├──────┼─────┼────┼─────┤
   │    │            │八十七年五月│三千元    │梁  楦  │十五萬四千│
   │    │            │二十五日    │          │        │元        │
   │    │            ├──────┼─────┼────┼─────┤
   │    │            │八十七年八月│二千九百元│梁  楦  │十二萬七千│
   │    │            │二十五日    │          │        │八百元    │
   │    │            ├──────┼─────┼────┼─────┤
   │    │            │八十七年十二│三千元    │林玉花  │九萬一千元│
   │    │            │月二十五日  │          │        │          │
   └──┴──────┴──────┴─────┴────┴─────┘
      附  表  二：
  ┌──┬───────┬──────┬─────┬────┐
  │組別│起迄會時間    │每會金額（新│會員人數  │會首    │
  │    │              │台幣）      │（含會首）│        │
  ├──┼───────┼──────┼─────┼────┤
  │一  │八十六年七月二│壹萬元      │三十三會  │寅○○  │
  │    │五日起至八十八│            │          │        │
  │    │年十一月二十五│            │          │        │
  │    │日（起訴書附表│            │          │        │
  │    │漏列此會）    │            │          │        │
  ├──┼───────┼──────┼─────┼────┤
  │二  │八十七年三月十│壹萬元      │二十四會  │寅○○  │
  │    │日起至八十九年│            │          │        │
  │    │二月十日      │            │        │        │
  ├──┼───────┼──────┼─────┼────┤
  │三  │八十七年八月十│壹萬元      │四十會    │癸○○  │
  │    │五日起至九十年│            │          │        │
  │    │十一月十五日  │            │          │        │
  ├──┼───────┼──────┼─────┼────┤
  │四  │八十七年十一月│伍千元      │二十八會  │癸○○  │
  │    │二十日起至八十│            │          │        │
  │    │九年十月二十日│            │          │        │
  ├──┼───────┼──────┼─────┼────┤
  │五  │八十八年三月五│壹萬元      │三十六萬  │癸○○  │
  │    │日起至九十年九│            │          │        │
  │    │月五日（起訴書│            │          │        │
  │    │誤載為八十七年│            │          │        │
  │    │）            │            │          │        │
  └──┴───────┴──────┴─────┴────┘


司法院資訊處製作；財團法人民間司法改革基金會備份。
